【裁判字號】    92,自更(一),11
【裁判日期】    920728
【裁判案由】    偽造文書
【裁判全文】
臺灣臺南地方法院刑事裁定                      九十二年度自更(一)字第一一號
    自  訴  人  甲○○
    被      告  乙○○
右列被告因偽造文書案件，經自訴人提起自訴，經本院裁定駁回，自訴人不服本院九
十一年十二月四日九十一年度自字第三四三號裁定提起抗告後，經臺灣高等法院臺南
分院撤銷原裁定，發回本院審理，本院裁定如左：
    主      文
自訴駁回。
    理      由
一、自訴意旨略以：被告乙○○明知自訴人羈押期間，並未受限與辯護人接見通信，
    被告禁止自訴人與辯護人通信，經自訴人向本院聲請後，本院裁示並未限制自訴
    人與辯護人通信，被告仍不許自訴人發信於辯護人，有臺灣臺南地方法院九十一
    年度偵聲字第六八號裁定附卷可稽，惟被告仍不許自訴人與辯護人通信，遲至於
    九十一年八月二十二日才許可自訴人寄出第一封信，被告明知前情，竟於本院函
    詢臺灣屏東看守所時，逕發文告知本院自訴人於九十一年八月一日即與辯護人通
    信一次等語不實之記載，因認被告涉有刑法第二百十六條、第二百十三條公務員
    行使登載不實事項於公文書罪嫌云云。
二、按法院或受命法官於自訴案件第一次審判期日前訊問及調查結果，如認為案件有
    刑事訴訟法第二百五十二條至第二百五十四條之情形者，得以裁定駁回其自訴，
    同法第三百二十六條第三項定有明文。又公務員明知為不實之事項，而登載於職
    務上所掌之公文書，足以生損害於公眾或他人者，固得依偽造、變造文書或登載
    不實事項或使登載不實事項之規定處斷，然按審判官所為事實之認定，不問於民
    事程序或刑事程序，要皆屬對於過去存否事實之判斷，而屬於歷史之證明，復因
    訴訟之迅速性及經濟性之要求，對於此種事實之認定，學說之通說上均認以對該
    事實之存在不存在與否，於訴訟上之證明可達於有高度之蓋然性為已足，當然於
    刑事程序上，認定犯罪事實存在之此種高度之蓋然性必需「超越合理之懷疑」，
    使通常一般人均不致有所懷疑，而得確信其真實方可。因而最高法院判例又揭櫫
    闡明刑事訴訟法上所謂認定犯罪事實之證據，係指足以認定被告確有犯罪行為之
    積極證據而言，該項證據自須適合於被告犯罪事實之認定，始得採為斷罪資料；
    另刑事訴訟上證明之資料，無論其為直接證據或間接證據，均需達於通常一般之
    人均不致有所懷疑，而得確信其為真實之程度，始得據為有罪之認定，若其關於
    被告是否犯罪之證明未能到達此程度，而有合理性懷疑之存在，致使無從形成有
    罪之確信，根據「罪證有疑，利於被告」之證據法則，即不得遽為不利被告之認
    定；其以情況證據斷罪時，尤需基於該證據於直接關係上所可證明之他項情況事
    實，本乎推理作用足以確證被告有罪，方為合法，不得徒憑主觀上之推想，將一
    般經驗上有利被告之其他合理情況逕予排除，最高法院三十年上字第四八二號、
    同年上字第八一六號、二十九年上字第三一０五號、七十六年度台上字第四九八
    六號、四十年台上字第八六號、七十六年度台上字第四九八六號、三十二年度上
    字第六七號判例均可資參照。
三、次按刑法第二百十三條公務員明知為不實之事項而登載於職務上所掌之公文書罪
    ，其所謂之公文書係指公務員職務上製作之文書而言，不以該項文書須經上級主
    管核章為限，最高法院八十五年度台上字第七一八號判決亦可資參照。經查：本
    院依職權函臺灣屏東看守所就本案被告之職掌：「依看守所組織通則第三條規定
    ，有關收容人之接見、通信屬戒護科之職掌。故有關本所九十一年八月二十日屏
    所戒字第○九一○○○一九八六號函，係由戒護科內勤承辦人蔡慶立擬稿，科長
    乙○○核稿，陳所長核可後發文」乙節，有臺灣屏東看守所九十二七月二十二日
    屏所戒字第○九二○○○二一八五號函在卷足考，足證該函之製作人為案外人即
    主任管理員蔡慶立，而非本案之被告乙○○，益見被告僅係核章之單位主管之一
    ，並非製作該函文之公務員至明。又公務員登載不實之罪，所謂之「不實」係指
    登載之內容與該文書所要表達的客觀事實不相一致，是以須先行了解該公務員製
    作文書之內容所要表達的客觀事實如何，始得判斷是否有不實之登載。查：本院
    於九十二年七月十日以南院鵬刑昃九二年自更（一）十一字第三八八八三號函向
    臺灣屏東看守所調閱系爭屏所戒字第０九一０００一九八六號函文，該函文主旨
    明示「本所羈押被告甲○○於九十一年八月一日與辯護人通信（如附件）乙次，
    依貴院玄股九十一年偵聲字第六八號刑事裁定予以退回」，可見該函文係說明：
    一、自訴人於九十一年八月一日有與辯護人通信；二、該所依本院九十一年偵聲
    字第六八號刑事裁定將被告之信件退回。是就該函文所陳述之事實，係自訴人於
    九十一年八月一日有發函於其辯護人乙情，此觀諸上開函文之附件確為自訴人於
    九十一年八月一日發予其辯護人之親筆書函無訛，而自訴人之信件亦因本院九十
    一年偵聲字第六八號刑事裁定予以退回，顯見該函所說明之事實並非經有製作權
    之公務員予以虛構，亦足證系爭函文之內容並無不實，要屬顯然。故縱認本案被
    告亦屬上開函文製作之公務員，上開臺灣屏東看守所九十一八月二十日屏所戒字
    第○九一○○○一九八六號函內所陳述之事實，亦屬真正，要無虛偽製作之可言
    ，應堪以認定。綜上各情相互酌參，本件依自訴人自訴之內容以觀，被告並無自
    訴人所指偽造文書之犯行，此外，復查無其他積極證據足認被告確有偽造文書之
    犯行，揆諸首開判例意旨及說明，被告犯罪嫌疑顯然不足，本件自訴應予駁回。
據上論斷，應依刑事訴訟法第三百二十六條第三項、第二百五十二條第十款，裁定如
主文。
中      華      民      國      九十二      年    七    月    二十八    日
                              臺灣臺南地方法院刑事第六庭
                                    審判長法  官  蘇義洲
                                          法  官  蔡奇秀
                                          法  官  黃翰義
右正本證明與原本無異。
如不服本裁定應於送達後五日內向本院提出抗告狀。
                                          書記官  林憶梅
中      華      民      國      九十二      年    七    月    二十八    日


司法院資訊處製作；財團法人民間司法改革基金會備份。
